【裁判字號】    97,交聲,673
【裁判日期】    970523
【裁判案由】    聲明異議
【裁判全文】
臺灣高雄地方法院刑事裁定             97年度交聲字第673號
原處分機關  交通部公路總局高雄區監理所
異  議  人  甲○○
上列異議人即受處分人因違反道路交通管理處罰條例案件，對於
交通部公路總局高雄區監理所民國97年3月25日所為之處分（原
處分：高監自裁字裁80-Z00000000號），聲明異議，本院裁定如
下：
    主  文
原處分關於甲○○酒精濃度超過規定標準，吊扣駕駛執照十二個
月之處分撤銷。
上開撤銷部分不罰。
    理  由
一、本件原處分機關交通部公路總局高雄區監理所係以：異議人
    即受處分人甲○○於民國97年3月25日凌晨2時08分許，駕駛
    車主楊富淞所有之車號YQ-8078號自用小客車，行經國道十
    號公路西向6公里處時，因疑似酒後駕車為內政部警政署國
    道高速公路警察局第五警察隊員警臨檢攔查，經測試呼氣酒
    精濃度測定值為每公升0.42毫克，已經超出規定標準，遂以
    異議人酒後駕車為由，依違反道路交通管理處罰條例第35條
    第1項規定之規定掣單舉發，嗣受處分人提出申訴，原處分
    機關乃依上開條文、違反道路交通管理事件統一裁罰基準及
    處理細則（下稱處理細則）第43條、第44條及第67條等規定
    ，於97年3月25日以高監自裁字裁80-Z00000000號裁決書裁
    處受處分人罰鍰34,500元，並吊扣駕駛執照12個月，及施以
    道安講習在案。
二、聲明異議意旨略以：異議人甲○○於上揭時、地確有酒後駕
    車之行為，但異議人當天係駕駛自用小客車，並非駕駛大貨
    車，惟異議人於考領大貨車駕駛執照後，即不再領有自用小
    客車駕駛執照，是裁決結果將會吊扣異議人之大貨車駕駛執
    照，影響其全家之生計，故認原處分過重，乃對於原處分聲
    明異議等語。
三、按汽車駕駛人，駕駛汽車經測試檢定有酒精濃度超過規定標
    準之情形者，處1 萬5 千元以上6 萬元以下罰鍰，並當場移
    置保管其車輛及吊扣其駕駛執照1 年，道路交通管理處罰條
    例（下稱本條例）第35條第1 項第1 款定有明文。所謂酒精
    濃度超過規定之標準者，依道路交通安全規則第114 條第2
    款之規定，係指汽車駕駛人飲用酒類或其他類似物後，其吐
    氣所含酒精濃度超過每公升0.25毫克或血液中酒精濃度超過
    0.05% 以上者。次按，汽車駕駛人，因違反本條例及道路交
    通安全規則之規定，受吊銷駕駛執照處分時，吊銷其持有各
    級車類之駕駛執照，本條例第68條定有明文，前揭規定係於
    94年12月14日修正公布，並於95年3 月1 日施行，而修正前
    之道路交通管理處罰條例第68條則規定「汽車駕駛人，因違
    反本條例及道路交通安全規則之規定，受吊扣或吊銷駕駛執
    照處分時，吊扣或吊銷其持有各級車類之駕駛執照」，觀其
    修法意旨，係以「原條文將違規駕駛人所持有之各級車類駕
    駛執照一併吊扣或吊銷，失之過酷，影響人民工作及生活甚
    鉅」為由，而刪除吊扣駕駛人駕駛執照時，應吊扣駕駛人持
    有各級車類駕駛執照之規定，是依現行道路交通管理處罰條
    例，已無得吊扣駕駛人所持有他級駕駛執照之依據存在，從
    而，於為吊扣駕駛人駕駛執照之處分時，自僅得吊扣駕駛人
    違規時所駕駛該級車類之駕駛執照，以限制其繼續駕駛該級
    車類行駛道路之權利，若駕駛人並無該級車類之駕駛執照，
    即無從執行吊扣駕駛執照之處分，而僅係應否依道路交通管
    理處罰條例第22條第1 項規定處罰駕駛人之問題。（臺灣高
    等法院高雄分院96年度交抗字第134 號裁定意旨可資參照）
    。
四、經查：
  (一)異議人於上揭時、地駕駛車主楊富淞所有之車號YQ-8078 號
    自用小客車，行經國道十號公路西向6 公里處時，因酒後駕
    車為員警臨檢攔查，經測試呼氣酒精濃度測定值為每公升
    0.42毫克，並由原處分機關就其交通違規行為裁處罰鍰
    34,500元、吊扣駕駛執照12個月並施以道安講習之事實業據
    異議人於本院調查中自承不諱（參見本院卷第18頁），並有
    舉發違反道路交通管理事件通知單1 紙附卷可稽（參見本院
    卷第7 頁），固堪認定。
  (二)異議人於本件違規時之駕駛資格憑證，係於81年8 月19日考
    領之普通大貨車駕駛執照，並無自用一般小客車駕駛執照，
    而原處分機關上開裁決所指應吊扣之異議人汽車駕駛執照，
    係指異議人之普通大貨車駕駛執照，又現行駕駛執照之管理
    係基於1 人1 照（機車駕駛執照或汽車駕駛執照）管理制度
    ，實務作業上考照之資格及核發於考領晉級駕駛執照後，原
    領有之較低一級之駕照皆收回作廢，並無保留等事實，有原
    處分機關違反道路交通管理事件不服裁決聲明異議案件移送
    書、交通部公路總局高雄區監理所97年4 月16日高監自字第
    0970016836號函及附件（違規查詢報表及汽、機車駕照基本
    資料查詢報表）各1 紙在卷足憑。
  (三)按行政行為應受法律及一般原則之拘束，行政程序法第4 條
    亦有明文。本件異議人駕駛自小客車違反道路交通管理處罰
    條例第35條第1 項第1 款之規定，本應吊扣其自小客車駕照
    1 年，惟異議人因領有較高級之普通大貨車駕駛執照，且經
    換發為該等駕駛執照後，其他低級等車類即不再核發駕駛執
    照，而直接允許其得駕駛其他車輛，則異議人既無一般小型
    車駕駛執照可供吊扣，即無從執行該部分之處分。本件原處
    分機關以異議人無小型車駕駛執照，而吊扣其職業聯結車駕
    駛執照之處分，業已違反諸多法律規定及行政法一般原則，
    茲分述如下：
    1.違反行政法上義務之處罰，以行為時之法律或自治條例有
      明文規定者為限，此為行政罰法第4 條所揭櫫行政法上之
      處罰法定原則。是行政上一切處罰，無論其名稱如何，皆
      為影響人民權利義務之行為，應有法律之明確規定作為處
      罰之依據，不得任意擴張解釋，而本條例第35條第1 項所
      謂：「…並當場移置保管其車輛及吊扣『其』駕駛執照1
      年，…」等語，究其文義，尚無法遽認裁決機關得就本件
      違規行為以外之其他駕駛資格亦得予以剝奪。
    2.行政機關所採取的處罰手段，必須與違反業務之行為間有
      合理關聯存在，亦即不得違反「不當聯結禁止原則」，否
      則其處罰即構成違法。查本件異議人因飲酒後駕駛自小客
      車，則應依本條例第35條第1 項第1 款之規定吊扣其所依
      憑駕駛小型車資格之駕駛執照，若將異議人自用小客車以
      外之普通大貨車駕駛執照之駕駛資格一併予以限制，則係
      不當聯結異議人駕駛自用小客車之違規行為與其普通大貨
      車駕駛資格，此種不當聯結即構成違法，而有撤銷之原因
      。
    3.又行政行為，採取之方法所造成之損害不得與欲達成目的
      之利益顯失均衡，行政程序法第7 條第3 款定有明文及行
      政罰法第18條意旨可參。查裁決機關於本件異議人無小型
      車之駕照可供吊扣時，吊扣其普通大貨車駕駛執照以代之
      ，雖可達成限制駕駛人繼續駕駛自用小客車同級車類行駛
      之目的，惟亦同時造成限制駕駛人繼續駕駛該級普通大貨
      車車類行駛之結果，所造成之損害（異議人喪失繼續駕駛
      普通大貨車之權利）已與欲達成目的（限制異議人駕駛小
      型車，以預防酒後駕駛小型車所造成之危險）之利益顯失
      均衡。
    4.且行政行為，非有正當理由，不得為差別待遇，行政程序
      法第6 條亦有明文。查駕駛一般小型車與駕駛普通大貨車
      對於用路安全之危險性有高低之別，是監理機關就不同等
      級車輛給予不同管理及監督，以符合實際需求。從而，異
      議人雖同時擁有多種駕駛資格，惟其於酒後駕駛小型車時
      ，所造成用路安全之危險性，與其他一般擁有小型車執照
      者所造成之危險性並無任何不同，惟一般僅擁有自用小客
      車者於酒後駕車時，僅吊扣其小型車駕駛資格，而同時擁
      有其他駕駛資格之異議人，卻須同時剝奪其全部駕駛資格
      ，顯然係就相同案件為不同之處理。且人民若同時持有多
      張駕照（例如同時擁有輕型機車、重型機車、自用小客車
      3 種駕照），因其中1 張遭吊扣處分後，其他駕駛資格並
      不因而受到影響，惟若該人民因行政機關作業考量等因素
      ，將多種駕駛資格整合為1 張駕駛執照，而因其中1 駕駛
      行為違規，即喪失全部駕駛資格，此種因行政機關核發駕
      駛執照作業所造成之不同結果，在相同情況之違規事件中
      ，卻可能造成不同之待遇，亦與行政法上之平等原則有違
      。惟監理機關對於各級汽車駕駛執照之管理，本係就其不
      同之危險性及需要性分別為之，就其不同違規行為自應亦
      作分別處理，此觀道路交通安全規則、本條例之相關規定
      自明。而1 張駕駛執照同時兼具多種駕駛資格之情形下，
      應如何依據法規，於符合正當法律程式及相關法律一般原
      理原則下，兼具行政效率、便民與維護人民權益之考量，
      此係行政作業之技術問題，尚不得據此而剝奪憲法上所保
      障之人民訴訟基本權，方符法治國之理念。是原處分機關
      所持上開因異議人無小型車駕照，而須吊扣普通大貨車駕
      駛執照等理由，亦非屬上開未為相同待遇之正當理由，附
      此敘明。
    5.綜上，原處分因違反行政法上處罰法定原則、不當聯結禁
      止原則、比例原則、平等原則，而有得為撤銷之原因。
  (四)綜上所述，原處分以異議人無自用一般小客車駕駛執照可供
    吊扣，而為吊扣異議人普通大貨車駕駛執照之處分，顯已逾
    越道路交通管理處罰條例之規範範圍，與法律保留原則相悖
    ，而屬違法處分，異議人據此聲明異議，為有理由，原處分
    關於吊扣異議人駕駛執照12個月之處分，自應予以撤銷，並
    由本院諭知不罰。
五、依道路交通案件處理辦法第20條，裁定如主文。
中    華    民    國    97    年    5     月    23    日
                  刑事第十二庭  法  官  張  震
以上正本證明與原本無異。
如不服本裁定應於送達後5日內向本院提出抗告狀。
中    華    民    國    97    年    5     月    28    日
                                書記官  鄒秀珍


司法院資訊處製作；財團法人民間司法改革基金會備份。
